【裁判字號】    99,建,16
【裁判日期】    991210
【裁判案由】    給付工程款
【裁判全文】
臺灣臺北地方法院民事判決                99年度建字第16號
原      告  特傑營造股份有限公司
法定代理人  邱金春
訴訟代理人  陳美玲律師
複代理人    陳鼎仲律師
被      告  台灣土地開發股份有限公司
法定代理人  邱復生
訴訟代理人  洪彥欽
            陳文龍
            林立斌
            趙元綱
            林峻立律師
            王聖舜律師
            趙相文律師
參  加  人  經濟部加工出口區管理處中港分處
法定代理人  許茂新
訴訟代理人  陳慶諭律師
複代理人    吳憶玲
上列當事人間給付工程款事件，經本院於中華民國99年11月12日
言詞辯論終結，判決如下：
    主  文
被告應給付原告新台幣玖佰拾陸萬陸仟柒佰拾伍元，及自民國九
十八年五月二十五日起至清償日止，按年息百分之五計算之利息
。
原告其餘之訴駁回。
訴訟費用由被告負擔十分之七，餘由原告負擔。
本判決第一項於原告以新台幣參佰零伍萬元為被告供擔保後，得
假執行。但被告如以新台幣玖佰拾陸萬陸仟柒佰拾伍元為原告預
供擔保，得免為假執行。
原告其餘假執行之聲請駁回。
    事實及理由
壹、程序方面
一當事人得以合意定第一審管轄法院，民事訴訟法第第10條定有
  明文。查本件兩造於承攬契約第22條(四)約定合意由本院為第一
  審管轄法院，有兩造工程合約可稽（本院卷(一)第57頁），本院
  自有第一審管轄權，合先敘明。
二按訴狀送達後，原告不得將原訴變更或追加他訴，但擴張或減
  縮應受判決事項之聲明者，不在此限，民事訴訟法第255 條第
  1 項第3 款定有明文。經查，本件原告於民國98年5 月18日起
  訴時請求被告給付新台幣（下同）12,000,510元，嗣於同年7
  月22日當庭將請求金額減縮為11,966,211元（扣除清水模板工
  法變更，減帳34,229元，本院卷(二)第163 頁反面），參照前述
  規定，應予准許。
三次按就兩造之訴訟有法律上利害關係之第三人，為輔助一造起
  見，於該訴訟繫屬中，得為參加，民事訴訟法第58條第1 項定
  有明文。又所謂「法律上利害關係」，係指兩造裁判之效力依
  法及於該第三人或兩造裁判效力雖不及之，但參加人之法律上
  地位，將因當事人一造之敗訴，依該判決之內容（包括法院就
  訴訟標的之判斷，及判決理由中對某事實或法律關係存否之判
  斷）直接或間接受有不利益，反之，若該當事人勝訴，即可免
  受此不利益者而言。經查，參加人經濟部加工出口區管理處中
  港分處於95年6 月14日委託被告辦理「台中港倉儲轉運專區配
  水池新建工程」（下稱系爭工程）招標，由原告得標，今原告
  本於承攬法律關係，請求被告給付工程款，倘認原告之主張有
  理由，將影響參加人與被告間合約代辦金額之結算，足認參加
  人就本件訴訟有法律上利害關係，其為輔助被告而聲明參加訴
  訟，核無不合，應予准許。
乙、實體方面
一原告方面
(一)主張：
  參加人於95年間委託被告辦理系爭工程之公開招標，由原告得
  標，原告遂於95年6 月29日與被告簽訂工程契約（下稱系爭契
  約），總價68,470,000元，系爭工程範圍含結構工程、水電工
  程、間接工程（勞工安全衛生管理、環境保護、品質管制、工
  程保險、營造管理及利潤），設計單位為梅曉飛建築師事務所
  （下稱梅曉飛事務所），監造單位為新環工程顧問股份有限公
  司（下稱新環公司），97年11月3 日驗收完畢。
1.清水模板及FS、BS、RS鋼線網之追加工程部分
  因梅曉飛事務所漏算數量，致實際施工時，清水模板數量增加
  2,265 ㎡，FS、BS、RS鋼線網數量各增加1,890 ㎡（均僅請求
  超過10% 部分），依廠商估價單詳細表所列單價計算，合計增
  加之工程款為6,582,869 元（包括直接工程費5,848,320 元，
  間接工程費（1%＋0.2%＋1%＋5%＝7.2%）421,079 元，營業稅
  5%313,470 元），原告依工程招標投標須知（下稱投標須知）
  第44條約定，於95年7 月3 日開工後3 個月內即同年9 月7 日
  以工程連絡單通知被告及新環公司，被告亦於96年6 月11日同
  意追加。至原告施作BS樓版時，雖就筏式基礎頂版部分變更工
  法，而影響該部分單價，但增加之清水模板面積並無變更。又
  原告施作BS樓版以下之側模，僅於大片模板與模板空隙處，以
  其他模板補接，並非所有側版均使用舊模。另於工程慣例上，
  日報表及月報表僅填載施作數量，不會詳列進場數量，被告執
  此否認原告確有施作前述數量，自無可採。
2.試水相關費用部分
  試水屬系爭契約以外之查驗、測試、檢驗，依系爭契約第11條
  (七)後段約定，結果符合契約約定者，應由被告負擔。本件先後
  2 次試水，試水相關費用包括水費505,544 元，租用加壓馬達
  、管線安裝、馬達油料等295,960 元，加計間接工程費及營業
  稅，合計880,380 元，因第1 次試水仍有滲水現象，故僅請求
  第2次 試水相關費用440,190 元（即880,380 元÷2 ）。又縱
  使試水屬系爭契約之範圍，試水所需用水亦非系爭契約第11條
  (七)前段所定項目，原告並無提供「水」之義務。
3.配水池內側防水工程費及鑑定費部分
  被告於初驗時，發現配水池外牆部分緩慢滲水，原告遂自費以
  外牆鑽孔注射方式填補防水，排除滲水現象。因被告要求原告
  申請配水池結構體鑑定，經台灣省結構工程技師公會鑑定結果
  ，系爭工程無結構安全之疑慮，符合契約之要求，依系爭契約
  第11條(七)後段，鑑定費5 萬元應由被告負擔。又系爭契約並無
  配水池內側防水工程，前述滲水之瑕疵，經原告修補後，亦已
  符合契約要求，被告卻要求於配水池內側施作防水工程，原告
  另行支出防水工程費1,196,809 元，加計間接工程費59,841元
  ，及營業稅59,841元，合計1,316,491 元，被告無法律上原因
  而獲有利益，自應返還原告。
4.外牆彩繪部分
  原告依約提出外牆彩繪工程施工計畫書交被告審查同意，而依
  該施工計畫書內建議方案3 （線條圖形）施作，嗣被告竟否認
  外牆有彩繪，要求改善，原告遂第2 次提送施工計畫書供被告
  審查，並依被告選定之圖案施作，支出彩繪費183,000 元，加
  計間接工程費及營業稅各9,150 元，合計201,300 元，原告自
  得依系爭契約第3 條(一)之約定向原告請求。
5.工程保留款部分
  系爭工程原定竣工日期為96年6 月17日，因清水板模、鋼板網
  等追加項目，而延長工期33日，故竣工日期應為96年7 月20日
  ，原告於同年7 月13日即完工，無逾期之事實，被告自無扣留
  工程保留款3,409,660 元之理由。
綜上，依系爭契約及不當得利之法律關係，請求被告給付前述金
額。
(二)聲明：
  (1)被告應給付原告11,966,211元，及自起訴狀繕本送達之翌日
    起至清償日止，按年息5%計算之利息。
  (2)願供擔保聲請宣告假執行。
二被告方面
(一)抗辯：
1.清水模板及FS、BS、RS鋼線網之追加工程部分
  (1)依系爭工程招標文件合約圖說S2-03 樓版配筋圖表所載「版
    （上層筋）（下層筋）」可知，系爭工程之鋼線網有上、下
    雙層，廠商估價單明細表係依配水池之樓地板面積2,100 ㎡
    計算，故竣工結算總表「FS鋼線網工程、BS鋼線網工程、RS
    鋼線網工程」項記載之結算數量各為2,100 ㎡，此亦經原告
    及新環公司用印簽認，自不得再予爭執。況依原告陳報之工
    程日報表、月報表，均未填載清水模板進場數量，無從證明
    數量有增加之情形。
  (2)原告雖於95年9 月7 日以工程聯絡單提出問題澄清表，卻遲
    至96年4 月4 日始提出清水模板數量計算表，同年5 月30日
    提出鋼線網工程數量計算表，而未於開工後3 個月內提出完
    整具體之數據，依投標須知第44條約定，視同放棄。因原告
    一再懇求被告勿逕為駁退，被告遂於96年6 月11日函請新環
    公司於同年6 月12日核轉參加人裁示，經參加人以原告逾時
    提出予以駁退，故被告從未同意此部分追加。
  (3)縱原告主張追加有理，但依台灣區鋼線鋼纜工業同業公會查
    詢該會台中地區會員大中鋼鐵股份有限公司（下稱大中公司
    ）、三發製網股份有限公司（下稱三發公司）同一時期（95
    年6 月至8 月）之價格，FS鋼線網最高單價為258 元/ ㎡，
    BS鋼線網為387 元/ ㎡，RS鋼線網為595 元/ ㎡，原告主張
    之單價均為同時期市價2 倍以上，倘准原告所請，將致其有
    超過2 倍之不當獲利。況原告施作BS樓版以下之側模均使用
    舊模，顯與合約不符，亦應扣減。
2.試水相關費用部分
  原告本應交付無滲漏之配水池，始符合系爭契約第15條(一)之約
  定。系爭契約第11條(七)所列項目僅為例示而非列舉，有關查驗
  、測試或檢驗之結果不符合契約者，所生費用應由原告負擔；
  且依系爭契約第15條(五)及民法第493 條第1 項，原告對於經查
  驗、測試或檢驗結果不符合契約者，應於期限內免費負責改善
  、拆除、重作、退貨或換貨。系爭工程於初驗階段，配水池槽
  體即發生嚴重滲漏，其為改善此項瑕疵，並供被告查驗該項滲
  漏瑕疵是否改善所支出之水費，性質與辦理驗收所需之儀器、
  設備等項相仿，自應由原告負擔。縱認購水費屬系爭契約以外
  之項目，因第一次試水結果不合格，原告得請求之項目亦僅有
  第二次試水所支出之水費，不包括租用加壓馬達、管線安裝、
  馬達油料等費用。
3.配水池內側防水工程費及鑑定費部分：
  配水池於初驗時，槽體出現嚴重滲漏，列為驗收缺失，原告雖
  自行僱工自外部鑽孔25公分，高壓注射防水劑方式企圖止住滲
  漏，惟因進水高度愈高滲漏愈趨嚴重，鑽孔注射萬餘處，仍徒
  勞無功，故原告於配水池內部施作防水工程，係因施工品質不
  良致槽體嚴重滲漏所衍生，縱有支出費用，仍應依系爭契約第
  15條(五)之約定，自行負擔，況原告從未檢附其支出之工程款報
  價單予被告，自不得再為請求。又被告為確保配水池安全無虞
  ，遂於96年11月29日召開「台中港倉儲轉運專區開發工程督導
  會報」第85次會議，作成原告應出具結構技師公會鑑定報告之
  決議，原告亦於97年1 月15日函覆同意進行鑑定，顯見原告已
  同意該決議內容，則原告既未曾表示該鑑定費用應由被告負擔
  ，亦未隨函檢附鑑定費用明細表等予被告，亦不得再為請求。
4.外牆彩繪部分
  系爭工程於初驗時發現滲漏現象，原告為修補瑕疵，施作外部
  補強工程，造成原有之外牆彩繪面目全非，顯不符契約規定，
  而有重新施作之必要，依系爭契約第15條(五)之約定，被告自得
  拒絕受領，並要求原告於期限內免費重作。又依竣工結算總表
  「外牆油漆彩繪」項可知，被告就該項目之直接工程費業已計
  價749,000 元予原告，原告自應舉證證明未重覆計價，況原告
  自承重複計算工資，且無法證明「線條圖形」與「鯨魚」彩繪
  之價差，所請顯無理由。再原告並未提出彩繪合約書正本供查
  ，且依其提出之簽收單，無從得知是否與本件「外牆油漆彩繪
  」。
5.工程保留款部分
  97年7 月3 、9 日第4 次初驗紀錄載明「第一次初驗缺失改善
  承商（即原告）於96年11月28日前改善完成，未如期改善完成
  ，逾期日數共30天」（附件為初驗缺失改善逾期一覽表），依
  系爭契約第17條(一)約定，被告得自保留款3,409,660 元中扣除
  逾期違約金2,046,279 元（68,209,298元×1/1000×30日），
  經扣抵後僅餘1,363,381 元（3,409,660- 2,046,279）。
(二)聲明：
  (1)原告之訴及假執行之聲請均駁回。
  (2)如受不利之判決，願供擔保聲請宣告免為假執行。
三兩造不爭執事項：參加人於95年間委託被告辦理系爭工程公開
  招標，由原告得標，原告於95年6 月29日與被告簽訂系爭契約
  ，總價68,470,000元，設計單位為梅曉飛事務所，監造單位為
  新環公司。
四兩造爭執要點及本院之判斷
(一)清水模板及FS、BS、RS鋼線網之追加工程部分
  (1)系爭契約第3 條(二)約定：「辦理工程結算依工程之個別項目
    實作數量較契約所定數量增減達百分之十以上時，其逾百分
    之十之部分，得增減契約價金。未達百分之十者，契約不予
    增減。」（本院卷(一)第33頁）。又投標須知第44條約定：「
    如設計圖說有項目而標單中未列該項目與數量，亦非工程慣
    例所必須配合施作小工作項目數量，經原設計單位簽認係屬
    遺漏，可依實做數量變更設計議價後估驗計算。上述規定應
    在正式開工日期起參個月內提出，逾期甲方不受理，視同乙
    方自動放棄，乙方仍應依設計圖說施工完成，甲方按原契約
    數量計價給付，乙方不得異議。」（本院卷(一)第143 頁）。
    依梅曉飛事務所於99年3 月15日函覆本院：其受被告委託設
    計系爭工程，因發包作業倉促，致漏算部分工程數量，其中
    清水模板合約數量11,294㎡，實作數量14,688㎡，FS、BS、
    RS鋼線網合約數量各2,100 ㎡，實作數量各4,200 ㎡等內容
    （本院卷(二)第21頁），足認清水模板及FS、BS、RS鋼線網實
    作數量確已超過契約所定數量10% 以上【清水模板部分為：
     (14,688㎡－11,294㎡) ÷14,688㎡≒23% ，鋼線網部分為
     ：(4,200 ㎡－2,100 ㎡) ÷4,200 ㎡＝50% 】，符合系爭
    契約第3 條(二)之約定。又依前述投標須知第44條觀之，於工
    程項目與數量發生設計圖說與標單清單數量不符之情形時，
    倘經原設計單位簽認係屬遺漏，即可依實做數量辦理追加計
    價，而非專以設計圖說定之，則本件既經設計單位即梅曉飛
    事務所確認係屬漏算，原告自得請求增加部分之工程款，被
    告執合約圖說已載明鋼線網應有雙層，及竣工結算總表記載
    鋼線網結算數量各為2,100 ㎡，抗辯原告不得再予爭執，甚
    至以原告未提出載有進場數量報表此等與判斷實作數量無涉
    之詞抗辯，均無理由。
  (2)依前述投標須知第44條約定，系爭工程倘有設計圖說與標單
    之工程項目與數量不符之情形，原告固應在正式開工日期起
    3 個月提出，但該條並未規定原告應同時檢附何種文件，是
    原告僅須於期限內，將此數量不符之情形通知被告即可，不
    以檢附詳細數量計算表為必要，且此項通知僅對被告為之即
    可，亦無庸通知參加人。查系爭工程於95年7 月3 日開工，
    原告以95年9 月7 日特傑台水字第95090701號工程連絡單及
    附件問題澄清表，將清水模板及鋼線網數量不足之情，通知
    被告及新環公司（本院卷(一)第63、64頁），顯在正式開工日
    後3 個月期限內提出，並未逾期。況被告亦以96年6 月11日
    96營運工程字第001805號函說明三、五明確表示，清水模板
    及FS、BS、RS鋼線網部分之工程，經設計單位重新核算結果
    ，增幅分別達30% 、50% ，符合系爭契約第3 條第2 項、投
    標須知第44條之約定，並確認結算數量為清水模板增加數量
    為2,265 ㎡，FS、BS、RS鋼線網數量各增加1,890 ㎡（本院
    卷(一)第69、70頁），益證被告對於原告此項主張並不爭執。
    再依前函說明二載明，被告於原告提出前述工程連絡單後，
    多次要求原告不要辦理追加，經原告評估後，認為金額太大
    ，無法吸收，始於96年4 月4 日函送數量計算表等情，亦可
    見係被告要求原告不要追加，被告事後卻將上述磋商期間反
    指為原告遲誤提出之期間，自非合理，被告所辯，實屬無稽
    。
  (3)依系爭契約附件廠商估價單總表所列，工程費用之計價包括
    結構工程、水電工程等基礎工程費，及勞工安全衛生管理費
    1%、環境保護費0.2%、品質管制費1%、工程保險費0.35% 、
    營造管理及利潤5%等間接工程費，及營業稅5%等項目（本院
    卷(一)第59頁）。又依廠商估價單詳細表所列，清水模板之單
    價為500 元/ ㎡，FS鋼線網之單價為700 元/ ㎡，BS鋼線網
    之單價為1,200 元/ ㎡，RS鋼線網之單價為595 元/ ㎡（同
    卷第60頁）。則兩造就追加工程款時單價之計算方式既無特
    別約定，自應受前述廠商估價單總表、廠商估價單詳細表之
    拘束，被告執原告投標時之報價，或訂約當時鋼線網之市價
    較低，抗辯原告主張之單價過高，均無理由。
  (4)原告施作BS樓版以下之側板（面積約162 ㎡）時，使用舊模
    板補接空隙，減少模板支出81,000元【計算式：500 元/ ㎡
    ×162 ㎡】，原告對此亦不爭執（同卷第161 頁），此部分
    應予扣除。
  (5)綜上，原告得請求追加清水模板數量為2,265 ㎡【計算式：
    實做數量14,688㎡－合約數量11,294㎡－(11,294 ㎡×10%)
    】，以單價500 元/ ㎡計算，合計1,132,500 元【計算式：
    500 元/ ㎡×2,265 ㎡】，扣除前述減帳34,229元（業據原
    告減縮訴之聲明），及使用舊模板81,000元後，此部分得請
    求之工程款為1,017,271 元【計算式：1,132,500 －34,229
    －81,000】。又原告得請求追加FS、BS、RS鋼線網數量各為
    1,890 ㎡【計算式：實做數量4,200 ㎡－合約數量2,100 ㎡
    －(2,100㎡×10%)】，以FS鋼線網之單價700 元/㎡ ，BS鋼
    線網1,200 元/ ㎡，RS鋼線網595 元/ ㎡計算，此部分得請
    求之工程款為4,715,550 元【計算式：1,890 ㎡×(700元/
    ㎡＋1,200 元/ ㎡＋595 元/ ㎡) 】。是清水模板及FS、BS
    、RS鋼線網追加部分，原告得請求之工程款為6,432,225 元
    【計算式：5,732,821 元（清水模板1,017,271 ＋鋼線網
    4,715,550 ）＋間接工程費412,763 元（5,732,821 ×7.2%
     (1%＋0.2%＋1%＋5%) ）＋營業稅286,641 元（5,732,821
    ×5%）】。
(二)試水相關費用部分
  系爭契約第11條(七)約定：「乙方（即原告）應免費提供甲方（
  即被告）依契約辦理查驗、測試、檢驗、初驗及驗收所必須之
  儀器、機具、設備、人工及資料。但契約另有規定者，不在此
  項。契約規定以外之查驗、測試或檢驗，其結果不符合契約規
  定者，由乙方負擔所生之費用；結果符合者，由甲方負擔費用
  。」（本院卷(一)第44頁）。系爭工程為興建配水池之工程，是
  原告自應交付無滲漏之配水池，始符合債之本旨，而不論前述
  條款使用「查驗」、「測試」、「檢驗」、「初驗」、「驗收
  」等各種不同用語，目的均在確認配水池未存有滲漏之瑕疵，
  因此，為達成此項目的而實施之必要檢查過程中，直至瑕疵補
  正為止，所使用之儀器、機具、設備、人工及資料等，原告均
  有免費提供之義務。故原告為加速進水量進行測試而支出之加
  壓馬達租用、管線安裝、馬達油料等費用共295,960 元，屬確
  認配水池有無滲漏所實施之必要檢查過程中，所使用之儀器、
  機具、設備，應由原告自行負擔，不得向被告請求。又前述條
  款所列「儀器」、「機具」、「設備」、「人工」及「資料」
  應屬例示，而確認配水池有無滲漏所需水源，性質上係確認配
  水池有無滲漏所實施之必要檢查過程中所需耗材，固與儀器、
  機具、設備性質迥異。然而，試水之目的既在確認配水池無滲
  漏之瑕疵，倘無水源，如何執行檢查？是前述條款雖漏未列明
  水源，卻臚列檢查過程所需使用之儀器、機具、設備、人工、
  資料，顯係由原告負擔檢查所需各項費用之意，是原告就其支
  出之水費475,502 元（參台灣省自來水股份有限公司第四區管
  理處99年6 月29日台水四業字第0990011781號函及所附收據，
  本院卷(二)第139 至142 頁），不得請求被告負擔。
(三)配水池內側防水工程費及鑑定費部分
  (1)系爭工程於初驗時，發現配水池外牆有滲水現象，列入初驗
    缺失之情，有初驗查驗表在卷可稽（本院卷(一)第202 頁）。
    原告雖以外牆鑽孔高壓注射防水劑之方式予以修補，被告仍
    要求原告出具結構工程技師公會鑑定報告（參96年11月29日
    台中港倉儲轉運專區開發工程督導會報第85次會議紀錄，同
    卷第210 至211 頁）。且因被告認配水池外牆仍有大面積滲
    水，而以96年12月18日中港工字第0960268 號函請原告由槽
    體內側施作防水粉刷（同卷第211 頁），並於97年1 月11日
    初驗缺失修繕協調會中，再次要求原告由槽體內側施作防水
    粉刷，並採用無毒防水材料（同卷第212 頁反面）。嗣原告
    將本件送台灣省結構工程技師公會鑑定，因而支出鑑定費用
    5 萬元，有鑑定費用明細表存卷可佐（同卷第88頁），原告
    並委託訴外人銓益工程行施作配水池槽體內側防水工程，因
    而支出1,196,809 元，亦有統一發票、簽收單、支票影本在
    卷可憑（同卷第115 至119 頁），均堪認定。
  (2)系爭契約並未約定確認配水池有無滲漏之方式，而由兩造選
    定以水源注入槽體，檢視有無滲漏現象為檢查方法，是被告
    要求原告另行提出結構工程技師公會之鑑定報告，自屬系爭
    契約第11條(七)後段所定「契約規定以外之查驗、測試或檢驗
    」。而本件依台灣省結構工程技師公會97年1 月30日台省結
    技鑑字第1548號鑑定報告書第12點鑑定結論及建議項下之結
    論略以：配水池「在原設計載重（水壓＋地震力）使用下不
    致影響鑑定標的物原有之結構安全性。另由透地雷達掃描報
    告結果知本案之混凝土大致完整，較無因滲水致使鋼筋鏽蝕
    之虞慮。」（同卷第89、92頁），是鑑定結果既認配水池在
    原設計載重使用下不致影響原有之結構安全性，亦無因滲水
    致使鋼筋鏽蝕之疑慮，原告顯已將前述配水池外牆滲水之瑕
    疵修補完成，符合契約之規定，是該項鑑定費用5 萬元（參
    鑑定費用明細表，本院卷(一)第88頁），自應由被告負擔。
  (3)前述鑑定報告書第12點鑑定結論及建議項下提供建議：「鑑
    定標的物外牆內側（與水接觸面）宜採用無毒性、耐久性佳
    材料，且防水之設計及施工宜委由專業廠商負責辦理，以加
    強防水效果保護牆筋不致生銹，必要時應編列長期預算以作
    為長期性防水處理之經費。」，參以原告亦於前述初驗缺失
    修繕協調會中，要求採用無毒防水材料施作槽體內側防水工
    程，足認配水池內側防水工程因須採用特殊材質，宜委由專
    業廠商負責辦理。且依參加人以96年12月18日經加港三字第
    09601009210 號函（受文者為被告）說明二「由於高架配水
    池工程使用同一防滲水工法，保固期間內即已開始滲水，顯
    然由外牆鑽孔注射之防水方式不適宜使用於具有高水壓之水
    池槽體。貴公司應要求承攬商由槽體內側施防水粉刷，否則
    本處將拒絕移交接管。」等內容可知，此部分乃因參加人認
    系爭契約使用之防水工法不適宜使用於系爭工程，而要求另
    行自配水池內側施作防水工程（本院卷(一)第81頁）。則系爭
    契約既未包含此項應採用特殊材質之防水工程，由原告另行
    委託其他廠商施作，因而支出工程費1,196,809 元，被告並
    因此受有同等價值之利益，原告依不當得利之法律關係請求
    被告返還，自屬有據，應予准許。又原告既依不當得利之法
    律關係請求防水工程費，自不得再依據系爭契約之約定，加
    計間接工程費及營業稅，是原告超過1,196,809 元部分之請
    求，不應准許。
(四)外牆彩繪部分
  (1)系爭契約第3 條(一)約定：「契約價金之給付，依契約價金總
    額結算。因契約變更致履約標的或數量有增減時，得就變更
    部分予以加減價結算。若有相關項目如稅捐、利潤或管理費
    等另列一式計價者，應依結算總價與原契約價金總額比例增
    減之。」（本院卷(一)第33頁）。又系爭工程外牆彩繪原本以
    線條圖形施作，嗣被告要求外牆重新彩繪，原告因而第2 次
    提送施工計畫書供被告審查，依被告選定之「鯨魚」圖案施
    作等情，除為兩造不爭執外，並有原告96年10月6 日特傑台
    水字第96101600號函、96年10月24日特傑台水字第96102400
    號函、96年10月29日特傑台水字第96102900號函等在卷可憑
    （同卷第121 至123 頁），應堪認定。則系爭契約關於外牆
    彩繪之圖樣既為「線條」，經兩造合意變更彩繪圖樣為「鯨
    魚」，契約內容已有變更，依前述條款之約定，原告自得就
    此變更部分請求被告計價結算，並可依系爭契約有關稅捐、
    利潤或管理費比例之約定計價。至被告關於因原告修補瑕疵
    ，造成原有外牆彩繪面目全非，而有重新施作必要之抗辯縱
    使屬實，原告亦僅有依照原契約之約定，重新粉刷修補並繪
    製線條圖形之義務，尚無另行設計「鯨魚」圖案重新彩繪之
    義務。據此，原告請求被告給付「鯨魚」彩繪費用，並請求
    間接工程費5%及營業稅5%，即屬有據。
  (2)依原告提出之簽收單觀之，工程名稱均載「台中港倉儲轉運
    專區配水池新建工程」，廠商名稱均載「虹美廣告」，施工
    項目均載「彩繪壁畫工程」，付款人均載「特傑營造股份有
    限公司」，收款人均載「虹美廣告工程」之印章，付款金額
    則各為75,000元、30,000元、8,000 元（本院卷(一)第124 、
    126 、127 頁），則以線條圖形之繪製十分簡單，實無另行
    委請廣告公司繪製之必要，前述簽收單應係原告因本件「鯨
    魚」彩繪工程所支出之費用無疑。至原告提出之合作金庫銀
    行存款憑條戶名為張鳳美（同卷第125 頁），無從判斷與本
    件彩繪工程有關，無從准許。是原告依系爭契約第3 條(一)請
    求被告給付124,300 元【計算式：(75,000＋30,000＋8,000
    ＝113,000)＋113,000 ×5%＋113,000 ×5%】為有理由，應
    予准許，超過部分即屬無據。
  (3)至被告抗辯工資重複計價部分，被告雖已依竣工結算書計價
    749,000 元予原告，但此項金額本為系爭契約所約定（參廠
    商估價單詳細表，本院卷(一)第60頁），與原告因兩造變更契
    約另行支出之彩繪費用無涉。又原告固自承因無法計算繪製
    直線線條圖案與鯨魚圖案工資之價差，惟此乃因原線條圖案
    極為簡單，並無特殊工法或技術，一般油漆工即可繪製，本
    難以估算工資。況縱欲強加估算價差，亦應由被告負舉證責
    任，被告既未說明應予扣除之具體數額，亦未為任何舉證，
    其此部分抗辯，並無理由。
(五)工程保留款部分
  (1)系爭工程合約第17條(一)約定：「逾期違約金，以日為單位，
    乙方如未依照契約規定期限完工，應按逾期日數，每日依契
    約價金結算總額千分之一計算逾期違約金。逾期違約金之總
    額（含逾期未改正之違約金）以契約價金結算總額之百分之
    二十為上限。」。同條(三)約定：「逾期違約金之支付，甲方
    得自價金中扣抵，其有不足者，得通知乙方繳納或自保證金
    扣抵。」（本院卷(一)第51頁）。第15條(九)則約定：「乙方（
    即原告）履約結果經甲方（即被告）初驗或驗收有瑕疵者，
    甲方主驗人得要求乙方於約定期限內改善、拆除、重作、退
    貨或換貨（以下簡稱改正）。逾期未改正者，依第17條遲延
    履約規定計算逾期違約金。但逾期未改正仍在契約原訂履約
    期限內者，不在此限。」（同卷第50頁）。據此，原告就初
    驗或驗收之瑕疵，倘未於約定期限內改正，被告仍得依第17
    條(一)之約定計算逾期違約金。
  (2)依兩造不爭執之97年7 月3 、9 日第4 次初驗紀錄之記載，
    履約日期末日為96年7 月20日，完成履約日期為96年7 月13
    日，因原告未於96年11月28日前改善第1 次初驗之缺失，逾
    期日數共30日（本院卷(一)第151 頁），而依該初驗紀錄附件
    初驗缺失改善逾期一覽表所列，原告逾期日數為9 日、9 日
    、6 日、13日，扣除提早完工日數7 日，合計逾期日數30日
    （同頁反面），原告主張其未逾期，即無理由。據此，被告
    自得主張於扣除逾期違約金2,046,279 元（68,209,298元×
    1/1000×30日）後，應給付原告之工程保留款為1,363,381
    元（3,409,660 元-2,046,279元）。
五綜上而論，原告基於系爭契約之法律關係，請求被告給付清水
  模板與FS、BS、RS鋼線網追加部分工程款6,432,225 元，鑑定
  費50,000元，外牆彩繪費124,300 元，工程保留款1,363,381
  元，及基於不當得利之法律關係請求被告給付配水池內側防水
  工程費1,196,809 元，合計9,166,715 元，及自起訴狀繕本送
  達翌日（即98年5 月25日）起至清償日止，按年息5%計算之利
  息部分，為有理由，應予准許。至原告逾此部分請求，則為無
  理由，應予駁回。又本件原告勝訴部份，兩造分別陳明願供擔
  保請准宣告假執行，或免為假執行核無不合，爰分別酌定相當
  之擔保金額，予以准許。至原告敗訴部分，其假執行之聲請已
  失其附麗，應予駁回。
六本件事證已臻明確，兩造其餘攻擊防禦方法，及未予援用之證
  據，經本院斟酌後，認均不足以影響本判決之結果，自無逐一
  詳予論駁之必要，附此敘明。
七訴訟費用負擔之依據：民事訴訟法第79條。
中    華    民    國    99    年    12    月    10    日
                  民事第六庭    法  官  邱蓮華
以上正本係照原本作成。
如對本判決上訴，須於判決送達後20日內向本院提出上訴狀。如
委任律師提起上訴者，應一併繳納上訴審裁判費。
中    華    民    國    99    年    12    月    10    日
                                書記官  黃曼琳

司法院資訊處製作；財團法人民間司法改革基金會備份。
